【裁判字號】    90,台上,5449
【裁判日期】    900906
【裁判案由】    殺人
【裁判全文】
最高法院刑事判決                                九十年度台上字第五四四九號
    上  訴  人  甲○○
    選任辯護人  陳純仁律師
右上訴人因殺人案件，不服台灣高等法院中華民國八十八年六月十五日第二審更審判
決（八十八年度上更(一)字第七十號，起訴案號：台灣板橋地方法院檢察署八十四年度
偵字第一八○五二號），提起上訴，本院判決如左：
    主  文
原判決撤銷，發回台灣高等法院。
    理  由
本件原判決認定上訴人甲○○於民國八十四年十月十一日上午七時三十分許，在台北
縣五股鄉○○路三十二巷二號工廠內，因被害人何根水向其催討新台幣四百多萬元債
務無著，憤而隨手持該工廠內屬上訴人所有之剪刀一把朝上訴人作勢威逼，上訴人見
狀旋即自被害人之背後環握其持握上揭剪刀之右手，雙方拉扯激烈，上訴人竟萌殺人
之故意，反向朝被害人之右頸部、前頸部及左頸部各刺殺一刀（右頸部一刀長約二公
分，深約三公分，餘傷口各長約一‧五公分深及皮下），並奪下該把剪刀朝被害人左
側前胸猛刺一刀（傷口係對稱二尖刀刺傷，各長約一公分），傷及心包及肋膜導致心
包出血及左肋膜腔出血，被害人因失血過多而倒臥在該工廠門外巷道上，上訴人不予
置理而未將被害人送醫急救，遲至同日上午七時五十分許及八時許，范李秀梅、張添
興二人先後至該工廠上班時，始由其二人聯絡救護車將被害人送醫急救，被害人終因
左側第五肋骨遭刺斷，傷及左前心包及肋膜，致心包、心包腔及左肋膜腔出血，而血
胸和氣胸死亡。上訴人於案發後向警方自首，並扣得前開剪刀一把等情。因而撤銷第
一審判決，改判論處上訴人殺人罪刑，固非無見。
惟查：(一)、有罪判決書之事實一欄，為判斷其適用法令當否之準據，法院應將依職權
認定與論罪科刑有關之事實，翔實記載，然後於理由內逐一說明其憑以認定之證據，
並使事實認定與理由說明，互相適合，方為合法。倘事實認定與理由說明，不相一致
，或事實與理由欄內之記載，前後齟齬，按諸刑事訴訟法第三百七十九條第十四款後
段規定，均屬判決理由矛盾之當然違背法令。原判決事實欄記載：上訴人自被害人背
後環握其持握剪刀之右手，雙方拉扯激烈，上訴人竟萌殺人故意，反向朝被害人右頸
部、前頸部及左頸部各刺殺一刀，並奪下剪刀再猛刺被害人左側前胸一刀等情（原判
決正本第二頁第一至六行），是否認定上訴人係環握被害人手持剪刀之右手部，刺殺
被害人右頸部、前頸部及左頸部，當時仍未奪下被害人右手所持之剪刀？乃原判決理
由欄又說明：上訴人供承其從被害人手中搶起剪刀，刺向被害人脖子、肚子共二、三
刀等情不諱（原判決正本第三頁第十一至十二行）；上訴人如係將被害人手持之剪刀
奪獲後，再持以刺向被害人之頸部及胸部等情（原判決正本第五頁第一至二行），是
否論斷上訴人先奪下被害人右手所持之剪刀後，再持以刺殺被害人右頸部、前頸部及
左頸部？其事實欄之記載與理由欄之說明，不盡一致，尚有未合。(二)、有罪判決書，
對於被告有利之證據不採納者，應說明其理由，為刑事訴訟法第三百十條第二款所明
定，故有罪判決書對於被告有利之證據，如不加以採納，必須說明其不予採納之理由
，否則即難謂無判決不備理由之違法。原判決論斷被害人倒臥在地時，並未手持剪刀
，因認上訴人辯稱：被害人始終握住該把剪刀攻擊伊等語，不足採信等情，係依憑該
把剪刀係被害人配偶楊美惠於上訴人投案後，始攜至警局經扣案等情（原判決正本第
三頁第十六至十八行），為其主要論據之一。然如何認定上開剪刀係楊美惠攜至警局
扣案，原判決並未敘明所憑之證據為何，已有認定事實不憑證據之違法。又證人范李
秀梅證稱：伊於七點五十分上班時，看到被害人倒在地上，二隻手戴有手套，右手拿
剪刀等語（第一審法院卷第九十頁）。苟范李秀梅所證述之上開內容屬實，則上訴人
上開所辯是否不足採信，即非無疑。原判決未說明上情何以不足為有利於上訴人之認
定，亦有可議。(三)、審理事實之法院對於證據之取捨與證據證明力之判斷，固有其自
由裁量之職權。然於卷內有利或不利被告之證據併陳時，如何取捨而為適合於事實之
認定，仍應詳予斟酌證據資料所顯現之真實意旨，並應詳予論列其取捨判斷之理由，
否則究難謂無判決理由不備之違誤。原判決認定上訴人有原判決事實欄所載之犯行，
係依憑上訴人於警局初訊及偵查中供承：伊從被害人手中搶起剪刀，刺向被害人之脖
子、肚子共二、三刀等情不諱（原判決正本第三頁第十一至十三行），為其主要論據
之一。然查上訴人於警局初訊中供陳：……被害人拿伊工廠內的剪刀，向伊一直恐嚇
不還錢就殺死你，於是在拉扯中，伊從被害人手中搶起剪刀，在無意中刺到被害人的
脖子倒地，並馬上叫救護車送醫急救等語（偵查卷第五頁背面、相驗卷第五頁背面）
；於偵查中或供陳：伊與被害人就發生爭吵並拉扯，拉扯中，伊拿剪刀刺被害人的脖
子及肚子，共二、三刀，伊見被害人倒地，就叫救護車（偵查卷第十三頁背面），或
又供陳：被害人先拿剪刀恐嚇伊，之後伊奪下被害人的剪刀，之後拉扯間刺到被害人
脖子等情（相驗卷第十三頁背面）。原判決引為論罪科刑依據之上訴人前開供述情節
，其內容不盡一致，原判決未說明為如何斟酌取捨之理由，已有未洽。且又僅擷取上
訴人所供前開內容之片段，為與上訴人供述內容有異之前開事實認定，亦有未合。(四)
、審理事實之法院對於被告有利及不利之證據，應一律注意，詳為調查，綜合全案證
據資料，本於經驗法則以定其取捨，並將取捨證據及得心證之理由於判決內詳為說明
。如有應調查之證據未予調查，率行判決，其判決當然為違背法令。台灣高等法院檢
察署八十五年四月十七日檢金醫字第四三六一號函內載：被害人右頸部之刀傷，係利
刃刀所刺（第一審法院卷第一一七頁），而第一審法院亦認上訴人先持單刃刀刺殺被
害人之右頸部（第一審法院判決第一頁第十六至十七行）。證人鍾明燈雖證稱：被害
人右頸部傷口是單刃刀傷口，也有可能是剪刀的一邊所刺傷，……伊等看傷口是單刃
刀所造成，因為他不像胸部有對稱的傷口等語（原審卷第六十七至六十八頁），其所
為證言之內容是否有欠明確？則被害人右頸部究竟是否有遭單刃刀刺傷，尚非全然無
疑，事實如何，仍欠明瞭。原審對上情未詳予調查釐清，於判決內復未詳予說明，其
查證未盡且理由欠備，遽行判決，尚嫌速斷。上訴意旨指摘原判決不當，尚非全無理
由，應認仍有撤銷發回更審之原因。
據上論結，應依刑事訴訟法第三百九十七條、第四百零一條，判決如主文。
中      華      民      國     九十     年      九      月      六      日
                              最高法院刑事第四庭
                                  審判長法官  董  明  霈
                                        法官  丁  錦  清
                                        法官  林  茂  雄
                                        法官  王  居  財
                                        法官  張  祺  祥
      右正本證明與原本無異
                                              書  記  官
中      華      民      國     九十     年      九      月     十三     日


司法院資訊處製作；財團法人民間司法改革基金會備份。
